【裁判字號】    95,訴,9494
【裁判日期】    970327
【裁判案由】    侵權行為損害賠償
【裁判全文】
臺灣臺北地方法院民事判決              95年度訴字第9494號
原      告  己○○
兼  法  定
代  理  人  丙○○
上  一  人
訴訟代理人  李永裕律師
複代理人    丁○○
            甲○○
被      告  安泰人壽保險股份有限公司
法定代理人  戊○
訴訟代理人  黃宗正律師
被      告  乙○○
上列當事人間侵權行為損害賠償事件，本院於民國97年3月11日
言詞辯論終結，判決如下：
    主  文
被告乙○○應給付原告己○○新臺幣柒拾壹萬陸仟元，及自民國
九十七年一月六日起至清償日止，按年息百分之五計算之利息，
並自民國九十七年一月一日起至民國一百零七年一月三十一日止
，按月給付原告己○○新臺幣壹萬貳仟元。
原告其餘之訴及其假執行之聲請均駁回。
訴訟費用由被告乙○○負擔二十分之十九，餘由原告丙○○負擔
。
本判決關於原告勝訴部分，於原告以新台幣柒拾貳萬仟元供擔
保後，得假執行，但被告乙○○如於假執行程序實施前，以新臺
幣貳佰壹拾陸萬捌仟元預供擔保，得免為假執行。
原告其餘假執行之聲請駁回。
    事  實  及  理  由
壹、程序方面：
一、本件被告乙○○未於言詞辯論期日到場，核無民事訴訟法第
    386條各款所列情形，應依原告之聲請，由其一造辯論而為
    判決。
二、按訴狀送達後，原告不得將原訴變更或追加他訴。但被告同
    意、請求之基礎事實同一，或該訴訟標的對於數人必須合一
    確定時，追加其原非當事人之人為當事人者，不在此限，民
    事訴訟法第255條第1項第1款定有明文。本件原告起訴時，
    請求被告連帶給付新臺幣（下同）2,280,000元及利息者，
    係依民法第184條第1項後段、第188條關於侵權行為之規定
    ，嗣於96年3月6日則具狀對被告安泰壽險公司追加先依系爭
    保險契約對被告安泰壽險公司為請求，及對被告二人均追加
    依民法第184條第2項為請求，又於96年12月31日以書狀追加
    己○○為原告，依與被告乙○○間所簽立契約書之法律關係
    ，追加備位聲明請求被告乙○○應給付原告己○○716,00
    0元及法定遲延利息，被告乙○○應自97年1月1日起至107
    年1月31日止，於每月15日給付原告己○○12,000元，此均
    經被告安泰壽險公司之同意，且於96年3月6日追加部分，與
    其起訴時所據之基礎事實尚屬同一，其於96年12月31日追加
    己○○為原告之部分，雖然係另基於協議書約定之法律關係
    ，以該協議書約定之內容即涉及原告起訴時請求被告乙○○
    應負侵權行為損害賠償責任之範圍約定，此協議書既足以影
    響對於被告乙○○應負侵權行為損害賠償責任之認定，尚堪
    認追加該協議書之當事人即己○○為原告者，與起訴時所據
    侵權行為損害賠償請求權之賠償範圍部分仍有合一確定之必
    要，依前揭規定意旨說明，自應准許之。
貳、實體方面：
一、本件原告起訴主張：
（一）原告之配偶范新年於92年10月20日以自己為要保人暨被保
      險人，指定原告丙○○為受益人，向被告安泰人壽保險股
      份有限公司（下稱安泰壽險公司）投保新臺幣（下同）2,
      280,000元之壽險（下稱系爭保約），訴外人范新年初始
      以自動轉帳方式繳納每月保費，嗣依保險業務員即被告乙○○之建議，先以被告乙○○所有之帳戶辦理扣繳付款，
      其再交付現金與被告乙○○之方式給付每月保險費，其間
      訴外人范新年均有依約遵期繳納保險費，且依保險業務員
      管理規則第15條第3項第4款規定，被告乙○○應係經被告
      安泰壽險公司授權代為收取上開保險費，則於95年3月8日
      訴外人范新年既已因病死亡，依系爭保約約定，被告安泰
      壽險公司自應給付原告丙○○保險金共計2,280,000元及
      自起訴狀繕本送達翌日起至清償日止，按年息5%計算之遲
      延利息。
（二）迄95年3月8日訴外人范新年因病死亡時止，原告向被告乙○○繳納之保險費共計有58,000元（自92年10月20日起至
      93年4月止，共計繳納14,000元，自93年5月至95年2月18
      日止，共繳納44,000元），但於原告依約向被告安泰壽險
      公司請領保險金時，始獲知因被告乙○○未經原告同意即
      擅自挪用系爭保約之保費，自93年4月以後均未將系爭保
      約之保險費繳付與被告安泰壽險公司，導致系爭保約已經
      停效，被告乙○○亦曾自承確有侵占保費，致原告丙○○
      以受益人身分所得主張之保險金請求權受有損害，被告乙○○自應依侵權行為規定負損害賠償責任，而被告安泰壽
      險公司既為被告乙○○之僱用人，且被告乙○○向訴外人
      范新年收取保費之行為，客觀上屬於保險業務員職務上之
      行為，由被告安泰壽險公司甚至容許業務員提供自己帳戶
      設定為要保人代繳保險費，又發生侵占客戶保險費之情況
      ，亦可見被告安泰壽險公司對於所屬業務員之選任監督及
      內部控管機制均有疏失，以保險業務員管理規則第15條第
      1款、第19條第1項第9款等規定屬於保護他人之法律，依
      民法第184條第1項、第2項及第188條等規定，被告安泰壽
      險公司自應就被告乙○○上開侵權行為，對原告負連帶損
      害賠償責任。又被告乙○○於訴外人范新年死亡後，亦曾
      於95年3月29日親至原告丙○○家中說明原委且簽立契約
      書及本票各一份交付原告秀蓮，承認其確有前述侵權行為
      且表示願賠償損害，益見被告乙○○確有前述侵權行為且
      被告安泰壽險公司應與其負連帶損害賠償責任。
（三）如前述，原告先主張被告乙○○與原告丙○○簽立契約書
      應僅屬於其有認知須負侵權行為損害賠償之問題，並非對
      於侵權行為損害賠償另為約定，惟若仍認該契約書係關於
      被告乙○○應負損害賠償責任範圍之契約約定性質，雖然
      該契約書係由原告丙○○與被告乙○○所簽立，惟該賠償
      款項之給付對象既為原告己○○而屬第三人利益契約性質
      ，被告乙○○仍應依該契約約定如數給付原告己○○。並
      以(1)先位聲明：被告應連帶給付原告丙○○2,280,000 元
      ，及自起訴狀繕本訴達翌日起至清償日止，按年息5%計算
      之利息。(2)備位聲明：被告乙○○應給付原告己○○
      716,000元及自起訴狀繕本送達翌日起至清償日止，按年
      息5%計算之利息；被告乙○○應自97年1月1日起至107
      年1月31日止，於每月15日給付原告己○○12,000元。(3)
      並願供擔保請准宣告假執行。
（四）對被告抗辯之陳述略以：
  １、依一般商業習慣，訴外人范新年既已約定由被告乙○○所
      有帳戶辦理轉帳扣繳，應不須待扣款成功方生清償效力，
      且訴外人范新年最早是以轉帳之方式繳款，之後才變成現
      金給付，又因訴外人范新年薪水發放之時間與保險付款之
      時間不同，才委由被告乙○○先行扣款繳納後，再向原告
      請領，且原告之住址當初投保之92年10月20日係居住在桃
      園縣楊梅鎮○○路○段551巷65弄12號，迨於93年8月5日才
      因工作需要遷移至臺中縣神岡鄉○○村○○路178之2號，
      但原告及訴外人范新年從未收到被告安泰壽險公司所寄之
      催繳保費通知函文件，被告安泰人壽保險公司又未曾以其
      他方式通知原告，否則原告或訴外人范新年當無未置理卻
      仍持續繳交保險費與被告乙○○之理；另因原告繳費皆係
      跟業務員聯絡，原告並不知道需跟公司確認，故繳款方式
      變更亦未與被告安泰人壽公司確認。又原告亦曾於94年元
      月與被告簽訂另一壽險契約，保單號碼為：Ｚ000000000-0
      0，此保單於94年1月28日生效，至被告乙○○離職後仍有
      效，並仍於95年1月5日自約定帳戶中扣繳保費，此亦可見
      被告乙○○自始均已被告公司受僱人之身分取信原告丙○○，以收取每期保險費。
  ２、被告安泰壽險公司並未通知原告關於被告乙○○已離職一
      事，故系爭保約之繳費方式既未改變，本具有使原告信賴
      之形式，且被告安泰壽險公司容許與原告無親屬關係之被
      告乙○○以自己帳戶扣款而代替訴外人范新年繳納保險費
      ，致被告乙○○得藉此侵占客戶繳納之保險費，亦有管理
      上之疏失，此由被告安泰壽險公司目前對於使用帳戶扣繳
      時，提供帳戶者須與要保人或被保險人間有二親等身分之
      限制，亦可見被告安泰壽險公司就此應有內部管控之能力
      ，其應依民法第184條第1項前段規定，對原告丙○○負損
      害賠償責任。
二、被告安泰壽險公司則抗辯以：
（一）被告乙○○早於94年6月6日離職，其僅擔任業務員，本無
      代收保險費之權限，訴外人范新年投保時既有簽立自繳申
      請暨約定書，應當知悉，而系爭保約之保險費繳納，自始
      即由訴外人范新年委託共同被告乙○○，由被告乙○○提
      供所有之帳戶辦理自動轉帳繳納，且訴外人范新年並未依
      規定以書面申請變更為現金給付，被告乙○○實非立於被
      告安泰壽險公司代理人之地位收取保險費，其應係基於與
      訴外人范新年之委託借用帳戶關係，始收受訴外人范新年
      交付之現金以存入被告乙○○個人帳戶，且使用自動轉帳
      繳納方式給付保險費，仍須扣款成功方生給付效力，亦非
      訴外人范新年將保險費交付被告乙○○時，即發生給付之
      效力，是訴外人范新年自93年2月20日起即未繳納保險費
      ，經被告安泰壽險公司於93年3月19日及93年4月19日先後
      寄發催告函至訴外人范新年投保時所留存、且原告丙○○
      亦自承斯時訴外人范新年尚居住之桃園住址後，訴外人范
      新年或原告仍未自行洽請被告乙○○繳付，系爭保險契約
      應即於93年4月18日起即停效，且由原告丙○○與被告乙○○事後寫立之契約書內容，亦可見原告丙○○斯時應知
      系爭保約已經失效，故訴外人范新年發生保險事故既在系
      爭保約停效後，被告安泰壽險公司自無尚須依系爭保約理
      賠之問題。
（二）被告乙○○雖為被告安泰壽險公司之業務員，惟依「自繳
      申請暨約定書」之內容觀之，係訴外人范新年委託被告乙○○代繳保險費，並非被告安泰壽險公司委託被告乙○○
      向訴外人范新年收取保險費，縱使訴外人范新年交付用以
      繳納保費之現金於過程中遭被告乙○○藉機侵占，亦非保
      險業務員執行職務上之行為而與被告安泰壽險公司無涉，
      並無民法第188條規定之適用，是被告安泰壽險公司自無
      與被告乙○○負連帶損害賠償責任之問題，且以要保人另
      基於與業務員之信賴關係而委託代繳保險費，保險公司並
      無從過問，被告安泰壽險公司就此並無監督過失可言，至
      於被告安泰壽險公司事後因此類案例檢討而採取新措施一
      事，亦不能證明即為被告安泰壽險公司就前開情形係有過
      失。否則，倘認被告安泰人壽保險公司應負連帶賠償責任
      ，則因係訴外人范新年委託被告乙○○代繳保險費，被告
      乙○○亦應為訴外人范新年之受僱人，對於訴外人范新年
      亦應負監督責，而被告安泰壽險公司如前述，亦有先後二
      次對訴外人范新年所留存地址通知催繳之情形，訴外人范
      新年及原告仍未督促訴外人范新年辦理，更未令被告乙○○提供繳納保險費之收據，亦屬與有過失。
（三）又關於原告丙○○與被告乙○○所簽立之契約書應屬和解
      契約性質，則對以免除之債務部分，被告安泰壽險公司亦
      應併同免除，而高於應賠償數額部分，則不得拘束被告安
      泰壽險公司。並聲明：原告之訴及其假執行之聲請均駁回
      ；如受不利判決，願供擔保請准宣告免為假執行。
三、本件被告乙○○雖未最後言詞辯論期日到場，惟據其之前到
    庭所為陳述係以：之前係由其提供帳戶先行扣繳，訴外人范
    新年再交付其現金，但因訴外人范新年之工作不順利而有遲
    繳情形，其實際上有按時繳納者僅有醫療保費部分，且其亦
    無挪用之行為，其於93年4月間亦有告知訴外人范新年未按
    時繳將有停效或失效問題，而與原告丙○○所簽立契約書，
    係因訴外人范新年死亡後，其一人前往幫忙而心裡有疙瘩才
    會簽名等語置辯。並聲明：原告之訴及其假執行之聲請均駁
    回；如受不利判決，願供擔保請准宣告免為假執行。
四、本件兩造並不爭執：
（一）原告之配偶即訴外人范新年曾於92年10月20日，透過被告
      安泰壽險公司之保險業務員即被告乙○○，以自己為要保
      人暨被保險人，及指定原告丙○○為受益人，向被告安泰
      壽險公司投保2,280,000元之系爭保約。
（二）訴外人范新年自始即與被告乙○○約明，由被告乙○○提
      供其所有設於合作金庫中壢分行、帳號0000000000000帳
      戶，辦理自動轉帳扣繳方式繳納每月應付之保險費，再由
      嗣依保險業務員即被告乙○○之建議，先以被告乙○○所
      有之帳戶辦理扣繳付款，訴外人范新年事後再交付現金與
      被告乙○○之方式，繳納保險費。
（三）訴外人范新年於95年3月8日因病死亡時，而迄其死亡前，
      訴外人范新年依約交付被告乙○○用以繳納保險費之金額
      共計為58,000元（自92年10月20日起至93年4月止，共計
      繳納14,000元，自93年5月至95年2月18日止，共繳納44,0
      00元）。
（四）被告乙○○自93年2月20日起，即未以所有帳戶內之款項
      辦理扣繳以給付系爭保約之保險費，而被告安泰壽險公司
      曾先後於93年3月19日、93年4月19日寄發催繳保險費之通
      知函文至訴外人范新年投保時所留存之桃園縣楊梅鎮○○
      路○段551巷65弄12號，且原告及訴外人范新年斯時仍居住
      於該址。
（五）被告乙○○曾於95年3月29日，與原告丙○○簽立契約書
      一份（即原證四），其中載明被告乙○○同意理賠原告己○○2,280,000元，付款方式除於95年3月25日、6月30日
      分別給付200,000元、300,000元外，自95年6月30日後之
      12年，每月給付12,000元。
      上情並有原告丙○○所提出戶籍謄本、保險單、死亡證明
      書、契約書、本票，及被告安泰壽險公司所提出靈活理財
      變額保險自繳申請暨約定書、催告郵掛清單表等影本各一
      份為證，自堪信屬實。
五、而被告既分別以前詞置辯，是本件所有審究之主要爭點應為
  (1)訴外人范新年交付現金與被告乙○○時，對於被告安泰壽險
    公司是否即發生給付保險費之效力？系爭保約是否已於93年
    4月18日起停效？原告丙○○得否請求被告安泰壽險公司給
    付保險金2,280,000元？
  (2)被告乙○○有無侵占訴外人范新年前用以繳納保費之款項？
    被告乙○○行為，是否係故意以背於善良風俗方法，且已不
    法侵害原告丙○○基於系爭保險受益人地位得主張之保險金
    給付請求權？若有民法第184條第1項後段規定之適用，被告
    乙○○應賠償之範圍，原告丙○○與其是否已於契約書（即
    原證四）中有特別約定？應賠償之金額若干？
  (3)若無民法第184條第1項後段規定之適用，被告乙○○應否依
    民法第184條第2項規定負侵權行為損害賠償責任？
  (4)被告乙○○若有前開侵占訴外人范新年款項之行為，是否屬
    於為被告安泰壽險公司執行職務之行為？被告安泰壽險公司
    應否依民法第188條規定與被告乙○○對原告丙○○負連帶
    賠償責任？應賠償金額若干？原告丙○○就此是否亦與有過
    失？
  (5)被告安泰壽險公司就被告乙○○前開侵占款項之行為，有無
    監督過失而得適用民法第184條第1項前段規定，對原告丙○○負損害賠償責任？
  (6)若認原告丙○○與被告乙○○已於契約書（即原證四）中，
    就被告乙○○應負之侵權行為損害賠償責任為特別約定，原
    告己○○得否據之請求被告乙○○給付？金額若干？
六、茲就上開爭點分述如下：
（一）訴外人范新年縱有交付現金與被告乙○○，仍難認斯時即
      已對被告安泰壽險公司發生清償保險費之效力，且訴外人
      范新年確有未依約繳納保費之情形，是系爭保約已於93年
      4月18日起停效，原告丙○○自不得再請求被告安泰壽險
      公司給付保險金2,280,000元：
      本件原告丙○○雖主張被告乙○○向訴外人范新年收取款
      項之行為，係基於經被告安泰壽險公司授權收取保險費之
      關係，惟此節已為被告安泰壽險公司所否認，以原告丙○○既自承於簽立系爭保約時，即係經被告乙○○同意提供
      所有之合作金庫中壢分行帳戶辦理轉帳扣款而繳納保險費
      ，以被告乙○○僅係招攬系爭保約之業務員，關於保險費
      之繳納義務本應由要保人即訴外人范新年負擔，與被告乙○○並無任何相干，而就被告安泰壽險公司實際上自被告
      乙○○所有帳戶扣款取得系爭保約保險費之時間，原告丙○○亦自認與其實際交付現款與被告乙○○之時間並不同
      ，均可見若非斯時訴外人范新年有委請被告乙○○提供該
      帳戶用以辦理轉帳扣繳，被告乙○○當無提供自己帳戶用
      以繳納保險費之必要，則被告乙○○因而向訴外人范新年
      收取現款以供繳納保險費，自係基於與訴外人范新年間委
      託代繳之約定所為，尚難認被告乙○○係基於被告安泰壽
      險公司之授權而向其收取保險費，則被告乙○○雖有自訴
      外人范新年處取得款項時，要屬被告乙○○應依與訴外人
      范新年間委託代繳約定，再給付與被告安泰壽險公司問題
      ，對於被告安泰壽險公司而言，其尚未自訴外人范新年之
      繳款代理人即被告乙○○處取得任何款項前，本無從發生
      給付保險費之效力，再參諸訴外人范新年與被告安泰壽險
      公司簽立系爭保約時，關於保險費之繳納方式，被告安泰
      壽險公司有提供由訴外人范新年自行繳納或以金融機構自
      動轉帳方式供其選擇，而訴外人范新年係選擇以被告乙○○前開合作金庫中壢分行帳戶辦理轉帳扣繳一節，既有訴
      外人范新年所書立之靈活理財變額保險自繳申請暨約定書
      影本一份在卷可按，亦可見訴外人范新年斯時即知悉須待
      被告安泰壽險公司已自該金融機構帳戶取得約定款項後，
      始對被告安泰壽險公司發生給付保險費之效果，此與其所
      提供被告乙○○該帳戶內之款項，係何時以何方式經被告
      乙○○取得後再匯入該帳戶供扣款並無涉，原告丙○○主
      張應於其交付款項與保險業務員被告乙○○時，即發生清
      償之效力；因之，被告安泰壽險公司實際上有依系爭保約
      約定，自被告乙○○所有帳戶扣繳取得保險費之時間，既
      僅止於93年2月20日前，而依保險法第116條第1、2項規定
      ：人壽保險之保險費到期未交付者，除契約另有訂定外，
      經催告到達後屆30日仍不交付時，保險契約之效力停止，
      且催告應送達於要保人，或負有交付保險費義務之人之最
      後住所或居所，則被告安泰壽險公司於訴外人范新年之後
      未按期繳納保費為由，既曾於93年3月19日、93年4月19日
      以大宗郵件掛號方式寄送催告通知至訴外人范新年斯時居
      住處所，有被告安泰壽險公司所提出郵掛清單影本一份為
      憑，雖然原告丙○○稱實際上並未收到催告通知，以被告
      安泰壽險公司確係依訴外人范新年締約時所提出且當時亦
      為其實際居住處所為送達，復係以掛號方式辦理，在該郵
      件並無任何經退回之紀錄下，該催告通知應已送達至約定
      住所，至於訴外人范新年或原告丙○○是否實際上有由在
      該住所收受催告通知者處領得該文件，依前揭規定，仍不
      妨被告安泰壽險公司已有為催告之認定，則被告安泰壽險
      公司辯稱在訴外人范新年發生因病死亡之保險事故前，系
      爭保約已經停效，應為有據，原告丙○○仍主張基於受益
      人之地位，請求被告安泰壽險公司給付保險金2,280,000
      元，即無理由。
（二）被告乙○○雖有侵占訴外人范新年交付其為繳納保費之款
      項，而有故意以背於善良風俗方法，致原告丙○○受有依
      系爭保約得主張之受益保險金給付請求權無從行使之損害
      ，惟其與被告乙○○就此損害賠償責任範圍已有特約，原
      告丙○○自已不得逕行請求被告乙○○賠償其2,280,000
      元：
  １、本件原告丙○○主張被告乙○○確有收受訴外人范新年所
      交付為供繳納險費之款項後，卻未依約定用以繳付保險費
      而擅自供自己使用之行為，雖為被告乙○○所否認，惟觀
      諸被告乙○○亦不爭執確曾於訴外人范新年死亡後，與被
      告丙○○簽立契約書一紙，而該契約書上所載之緣由，已
      具體說明係因被告乙○○有向訴外人范新年所收取之保險
      費，自93年4月後即從未實際交付與被告安泰壽險公司之
      情形，其為此疏忽而導致系爭保約於訴外人范新年死亡後
      ，已無法辦理理賠之結果，願意負賠償責任等情，有該契
      約書影本一份所載內容在卷可按，若非被告乙○○確有原
      告丙○○所主張擅自挪用款項之行為，其當無同意簽立該
      紙契約書之理，應堪認被告乙○○確有未依與訴外人范新
      年約定履行，擅自挪用侵占訴外人范新年所交付款項之事
      實；進而，以被告乙○○明知受訴外人范新年委託之內容
      ，既須將所收受款項全數用以交付被告安泰壽險公司以繳
      納保險費，其竟故意予以據為己有，自堪此行為有背於善
      良風俗，且因其未依與訴外人范新年約定辦理之結果，於
      訴外人范新年發生保險事故後，確亦致原告丙○○原本基
      於受益人地位所得期待行使之保險金請求權已無法行使，
      原告丙○○得享有此債權之法律上利益已因而受損，依民
      法第184條第1項後段規定，被告乙○○自應對原告丙○○
      負損害賠償責任。
  ２、然而，依當事人自主原則，侵權行為之加害人與被害人間
      ，本得就應負擔之損害賠償責任範圍為約定，而前開被告
      乙○○與原告丙○○間所簽立之契約書約定內容，非僅載
      明被告孫熙願意就該事件負損害賠償責任之旨，其等就原
      告丙○○所得請求之損害賠償述數額，更已具體約明總額
      為2,280,000元，甚且約定被告乙○○應給付賠償與原告
      己○○，及進一步就分期給付之期限、方式等，均有明文
      約定，有該契約書影本一份附卷可稽，顯然原告丙○○與
      被告乙○○間，已就原告丙○○前述得請求之侵權行為損
      害賠償之給付對象、方式、給付期限等，均有特別約定，
      其等自應受該契約約定內容之拘束，則原告丙○○既以第
      三人利益契約之方式，將其得請求之損害賠償轉由原告己○○取得，原告自不得再請求被告乙○○將該約定之損害
      賠償款項給付與其本人，而僅得請求被告乙○○交付與原
      告己○○，遑論就該損害賠償款，其等間自亦有分期給付
      之約定存在，迄本件言詞辯論終結時，各該給付之期限仍
      未全部屆至，是原告丙○○請求被告乙○○應全數給付約
      定之賠償款與其本人，亦與該約定有違，並無足採。
（三）被告乙○○雖有前開侵占訴外人范新年所交付款項之行為
      ，但並非為被告安泰壽險公司執行職務之行為，原告丙○○請求被告安泰壽險公司依民法第188條規定與被告乙○○負連帶損害賠償責任，並無理由：
      再按，民法第188條第1項前段固規定：受僱人因執行職務
      ，不法侵害他人之權利者，由僱用人與行為人連帶負損害
      賠償責任，但此所謂受僱人因執行職務不法侵害他人之權
      利，須以受僱人因執行其所受命令，或委託之職務自體，
      或執行該職務所必要之行為，而不法侵害他人之權利者，
      亦即受僱人之行為，在客觀上足認為與其執行職務有關，
      而不法侵害他人之權利者，就令其為自己利益所為亦應包
      括在內之情形，始足當之（參見最高法院42年度臺上字第
      1224號民事判例意旨）。本件原告丙○○雖又主張被告乙○○前述侵占訴外人范新年所交付款項之行為，屬於其為
      被告安泰壽險公司執行職務之行為，已為被告安泰壽險公
      司所否認，而以前述訴外人范新年與被告安泰壽險公司所
      約定繳款方式係以金融機構帳戶（即前述被告乙○○所有
      帳戶）轉帳扣繳之方式，被告安泰壽險公司並無尚須指派
      被告乙○○前往向訴外人范新年收款之必要，被告乙○○
      向訴外人范新年收取款項之緣故，實係基於其自身與訴外
      人范新年另有約定委託被告乙○○先以自己帳戶代為扣繳
      保險費後，被告乙○○再向訴外人范新年收款之情狀，顯
      然被告乙○○係基於訴外人范新年委託始依約定取款，與
      其為被告安泰壽險公司執行職務者無涉，以訴外人范新年
      亦明知系爭保約已委託由被告乙○○帳戶辦理轉帳扣繳，
      客觀上亦難認其有何堪認被告乙○○係為被告安泰壽險公
      司，而非為與其間關於先以被告乙○○帳戶轉帳扣繳後再
      收款清償之約定，是被告安泰壽險公司辯稱被告乙○○自
      訴外人范新年處收款後，未以之作為轉帳扣繳保險費之來
      源而予以侵占之行為，並非為被告安泰壽險公司執行職務
      之行為，洵為有據，原告丙○○主張被告安泰壽險公司應
      依民法第188條關於僱用人連帶侵權行為損害賠償責任之
      規定，與被告乙○○連帶對其負損害賠償責任，實乏理由
      。
（四）被告安泰壽險公司就被告乙○○前開侵占款項之行為，並
      無監督過失，且亦無須依民法第184條第1項前段規定，對
      原告丙○○負損害賠償責任之問題：
      至於原告丙○○復主張被告安泰壽險公司既容許被告乙○○以自己帳戶扣款，用以繳付訴外人范新年關於系爭保約
      之險費，致被告乙○○得藉此侵占客戶繳納之保險費，亦
      有管理上之疏失，亦得依民法第184條第1項前段規定請求
      被告安泰壽險公司負損害賠償責任之部分，姑不論依原告
      丙○○所指受損害者，係關於原告丙○○基於系爭保約受
      益人身分得請求被告安泰壽險公司給付保險金之請求權，
      此既屬債權受害之情形，並非民法第184條第1項前規定之
      權利受害情形，且如前述，此要屬訴外人范新年基於與被
      告乙○○之交誼，自行以上開方式委託被告乙○○代其向
      被告安泰壽險公司清償應付保費時，卻遭被告乙○○利用
      訴外人范新年委託之便予以侵占現金而未用以繳納保險費
      之問題，本非被告安泰壽險公司所得聞問，縱使被告安泰
      壽險公司亦自承事後對於以帳戶扣繳方式清償保險費時，
      已限制提供帳戶者須與要保人間有一定關係方得辦理，此
      亦屬被告安泰壽險公司內部針對帳戶扣繳方式事後實施得
      處理範圍之管控措施，以客戶仍自行委託業務員代繳保費
      而非以帳戶扣繳方式辦理時，該受託業務員藉機侵占向客
      戶所收取保費之風險，仍僅得委諸於客戶自行評估與受託
      業務員間之關係而論，客戶就此情仍較保險公司有控管風
      險之能力，是原告丙○○執此謂被告安泰壽險公司應依民
      法第184條第1項前段對其負侵權行為損害賠償責任，仍無
      依據。
（五）原告丙○○與被告乙○○就被告乙○○應負之侵權行為損
      害賠償責任另為特別約定，原告己○○據該契約書約定請
      求被告乙○○給付716,000元及法定遲延利息，並自97年1
      月起至107年1月止，按月於每月15日給付其約定之12,000
      元，應屬有據：
      進而，如前述，因丙○○事後已與被告乙○○就其應負之
      侵權行為損害賠償責任，約定賠償總額即為2,280,000元
      ，且就被告乙○○應給付之對象，並以第三人利益契約之
      方式約定原告己○○為有權受領之人，有該契約書影本一
      份在卷可按，依民法第269條第1項關於：以契約訂定向第
      三人為給付者，要約人得請求債務人向第三人為給付，其
      第三人對於債務人，亦有直接請求給付權利之規定，原告
      己○○自得直接請求被告乙○○向其為給付，且關於原告
      己○○所請求迄96年12月底已屆期但未獲清償之金額計71
      6,000元及法定遲延利息，暨自97年1月1日起至107年1月
      31日止，按月給付其12,000元，均與該契約書所約定之付
      款方式及期限相符，數額亦在約定給付之範圍內，自應准
      許之，惟原告己○○就自97年1月1日起至107年1月31日止
      按月應付款之期限，以每月15日為付款日之部分，以該契
      約僅約定須於自95年7月後之12年內，按月給付12,000元
      ，並未約定係以每月15日為付款日，自應以每月底為清償
      日，原告己○○請求被告乙○○須於每月15日即行給付之
      部分，則無依據。
七、從而，原告己○○依原告丙○○與被告乙○○間前述契約書
    之法律關係，請求被告乙○○給付其716,000元，及自追加
    起訴狀繕本送達被告乙○○翌日即97年1月6日起至清償日止
    ，按年息5%百分之五計算之利息，並自97年1月1日起至107
    年1月31日止，按月給付其12,000元，為有理由，應予准許
    。
    至於其餘部分，則無理由，應予駁回。
八、兩造其餘之攻擊或防禦方法及未經援用之證據，經本院斟酌
    後，認為均不足以影響本判決之結果，自無逐一詳予論駁之
    必要，併此敘明。
九、兩造均陳明願供擔保，請求宣告假執行或免為假執行，就原
    告勝訴部分，與民事訴訟法第390條第2項、第392條規定均
    核無不合，茲分別酌定擔保金額，予以准許。至於原告敗訴
    部分，其假執行之聲請即失所依附，應予駁回。
十、訴訟費用負擔之依據：民事訴訟法第79條。
中    華    民    國    97    年    3     月    27    日
                  民事第五庭    法  官  林麗真
以上正本係照原本作成
如對本判決上訴，須於判決送達後20日內向本院提出上訴狀
中    華    民    國    97    年    3     月    28    日
                                書記官  李承翰


司法院資訊處製作；財團法人民間司法改革基金會備份。
